【裁判字號】    96,重訴,860
【裁判日期】    970523
【裁判案由】    清償借款
【裁判全文】
臺灣臺北地方法院民事判決             96年度重訴字第860號
原      告  乙  ○
訴訟代理人  趙國生律師
複  代理人  周珮琦律師
            潘東翰律師
被      告  壬○○
            辛○○
上二人共同
訴訟代理人  王永春律師
複  代理人  胡志彬律師
被      告  丁○○
            己○○
            戊○○
            庚○○
上四人共同
訴訟代理人  癸○○
複  代理人  彭亭燕律師
被      告  甲○○  原住高雄市.
                   現應受送.
上列當事人間請求清償借款事件，本院於民國97年5月6日言詞辯
論終結，判決如下：
    主  文
被告壬○○、辛○○應連帶給付原告新臺幣壹仟伍佰萬元，及自
民國九十六年六月二十八日起至清償日止，按年息百分之五計算
之利息。
如對被告壬○○、辛○○之財產為強制執行而無效果時，由被告
丁○○、己○○、戊○○、庚○○連帶以繼承自被繼承人林文章
之遺產為限，與被告甲○○連帶給付。
訴訟費用由被告連帶負擔。
本判決第一項、第二項於原告以新臺幣伍佰萬元為被告供擔保後
，得假執行；但被告壬○○、辛○○、丁○○、己○○、戊○○
、庚○○以新臺幣壹仟伍佰萬元為原告預供擔保，得免為假執行
。
    事實及理由
甲、程序方面：
一、按訴狀送達後，原告不得將原訴變更或追加他訴，但不甚礙
    被告之防禦及訴訟之終結者，不在此限。被告於訴之變更或
    追加無異議，而為本案之言詞辯論者，視為同意變更或追加
    ，民事訴訟法第255條第1項第1款、第7款、第2項分別定有
    明文。本件原告原起訴請求被告壬○○給付新臺幣（下同）
    1,500萬元，及自起訴狀繕本送達之翌日起至清償日止，按
    週年利率5%計算之利息，如對被告壬○○之財產為強制執行
    而無效果或不足時，由被告辛○○、甲○○、丁○○、己○○、戊○○、庚○○連帶給付之。嗣於民國96年10月8日具
    狀變更其聲明為：(一)被告壬○○應給付原告1,5 00萬元，及
    自起訴狀繕本送達之翌日起至清償日止，按年息5%計算之利
    息；(二)如對被告壬○○之財產為強制執行而無效果或不足時
    ，由被告丁○○、己○○、戊○○、庚○○連帶以繼承自被
    繼承人林文章之遺產為限，與被告辛○○、甲○○連帶給付
    （見本院卷第78頁）。復於96年12月18日具狀變更其聲明為
    (一)先位聲明：1.被告壬○○應給付原告1, 500萬元，及自起
    訴狀繕本送達之翌日起至清償日止，按年息5%計算之利息；
    2.如對被告壬○○之財產為強制執行而無效果或不足時，由
    被告丁○○、己○○、戊○○、庚○○連帶以繼承自被繼承
    人林文章之遺產為限，與被告辛○○、甲○○連帶給付之；
    (二)備位聲明：1.被告壬○○、辛○○應連帶給付原告1, 500
    萬元，及自起訴狀繕本送達之翌日起至清償日止，按年息5%
    計算之利息；2.如對被告壬○○、辛○○之財產為強制執行
    而無效果或不足時，由被告丁○○、己○○、戊○○、庚○○連帶以繼承自被繼承人林文章之遺產為限，與被告甲○○
    連帶給付（見本院卷第164頁），核其所為之變更，既無礙
    於被告之防禦及訴訟之終結，且被告於訴之變更亦無異議，
    而為本案之言詞辯論，經核與上開規定相符，應予准許。
二、本件被告甲○○經合法通知，未於言詞辯論期日到場，核無
    民事訴訟法第386條所列各款情形，爰依原告之聲請，由其
    一造辯論而為判決。
乙、實體方面：
一、原告部分：
  (一)原告起訴主張：被告壬○○於91年7月29日以訴外人林文章
    及被告辛○○、甲○○為保證人，與原告簽立協議書（下稱
    系爭協議書）向原告借款1500萬元（下稱系爭借款），惟原
    告屢向被告壬○○催討，被告壬○○皆置之不理，避不見面
    ，原告遂於93年2月11日提出刑事告訴。訴外人林文章及被
    告辛○○為本件借款之保證人，依法於被告壬○○不履行債
    務時，應代其負履行責任。又訴外人林文章業於95年4月15
    日死亡，被告丁○○、己○○、戊○○、庚○○（下稱丁○○等四人）為其繼承人，雖其均已辦理限定繼承，但依民法
    第1154條之規定，仍應於繼承遺產之範圍內，負清償之責。
    倘鈞院依臺灣臺北地方法院檢察署95年度調偵字第32、33號
    案件之訊問筆錄或其他證據資料認被告壬○○、辛○○共同
    向原告借款1500萬元，請鈞院賜判如備位聲明。為此爰依消
    費借貸及保證之法律關係，提起本件訴訟，並聲明：(一)先位
    聲明：1.被告壬○○應給付原告1,500萬元，及自起訴狀繕
    本送達之翌日起至清償日止，按年息5%計算之利息；2.如對
    被告壬○○之財產為強制執行而無效果或不足時，由被告丁○○、己○○、戊○○、庚○○連帶以繼承自被繼承人林文
    章之遺產為限，與被告辛○○、甲○○連帶給付之；(二)備位
    聲明：1.被告壬○○、辛○○應連帶給付原告1500萬元，及
    自起訴狀繕本送達之翌日起至清償日止，按年息5%計算之利
    息；2.如對被告壬○○、辛○○之財產為強制執行而無效果
    或不足時，由被告丁○○、己○○、戊○○、庚○○連帶以
    繼承自被繼承人林文章之遺產為限，與被告甲○○連帶給付
    之。
  (二)對被告抗辯之陳述：
  1.原證五之27紙匯款單，金額總計21,253,788元均係被告壬○○向原告借貸之款項，由原告匯入被告壬○○指定之帳戶，
    適足證明被告壬○○確有收受系爭款項。被告壬○○雖辯稱
    原告未舉證證明系爭借款之清償期已屆至，惟原告早於93年
    2月11日就該筆借款提出詐欺告訴，承辦檢察官並曾於95年2
    月8日安排兩造至台北市信義區調解委員會調解，原告顯已
    催告被告壬○○返還系爭借款，今再以本件起訴狀作為催告
    被告壬○○返還系爭借款之意思表示，依民法第478條規定
    被告壬○○自有返還借款之義務，被告所辯尚乏依據。
  2.依系爭協議書第2條載明：「如丙方無法還清及負擔債務，
    乙方同意應負賠償本筆新台幣壹仟伍佰萬元之債務」之記載
    ，顯見訴外人林文章並非僅物上保證人。
  3.被告等既均不否認系爭協議書之形式真正，依系爭協議書第
    2條之記載，可知被告壬○○係以借款人之身份書立系爭協
    議書，又借款人之借款動機，並非消費借貸法律關係成立必
    要之點，借款人係因自身需求而借款，抑或借款後交予他人
    另有用途，均不會影響消費借貸法律關係之成立，被告壬○○既與原告成立消費借貸之合意，並經會算後簽立系爭協議
    書，原告亦將款項匯入被告壬○○指定之帳戶，被告壬○○
    仍應依民法第478條之規定返還1500萬元予原告。至被告所
    辯以訴外人丙○○所有之房地提供設定抵押所擔保之債務，
    核與本件借款無關。
二、被告部分：
  (一)被告甲○○經合法通知，未於言詞辯論期日到場爭執，亦未
    提出任何書狀作何聲明或陳述。
  (二)被告壬○○、辛○○則抗辯以：
  1.原告所提出之系爭協議書，係於91年7月29日所書立，而原
    告所提出之匯款單資料，只有編號27號收款人韋聖國際有限
    公司，匯款金額910萬元之該筆匯款，係於系爭協議書簽立
    後之匯款紀錄，其餘匯款資料均係於簽立系爭協議書前一年
    多即已發生之匯款記錄，顯見上開匯款資料均並非系爭協議
    書中所載之借款，否則原告於借款一年多後，才要求被告書
    立系爭協議書表明借款之事實，豈非與常理不符。縱使原告
    已證明交付金錢之事實，然原告並未舉證證明已屆清償期，
    依民法第478條之規定，被告自不負返還責任。
  2.並聲明：(1)原告之訴及假執行均駁回；(2)如受不利之判決，
    願供擔保，請准宣告免為假執行。
  (三)被告丁○○等四人則辯以：
  1.被告丁○○等四人之被繼承人林文章所負之保證責任，應僅
    限於系爭協議書所示之土地，蓋依系爭協議書第2項之約定
    ，顯係以協議書上所示土地為借款之擔保，亦即係以該土地
    作為借款之保證，並非由訴外人林文章擔任保證人，故被告
    庚○○等四人之被繼承人林文章所應負之保證責任至多應僅
    限於協議書上所載之土地為限，不及於其他。
  2.原告自承訴外人丙○○曾提供其所有之不動產擔保系爭借款
    ，依臺灣臺北地方法院檢察署93年度偵字第14669號向松山
    地政事務所調閱之資料顯示，原告於90年3月1日出具清償證
    明書予訴外人丙○○，使之辦理抵押權塗銷登記，故自原告
    於90年3月1日出具清償證明書予訴外人丙○○辦理塗銷抵押
    權乙節，足證所有在90年3月1日前之借款應均已清償。
  3.本件原告於93年度偵字第14669號詐欺案件中，明白表示被
    告壬○○、辛○○均係借款人，而被告辛○○於前開刑事案
    件中亦自承為借款人，原告既主張借款人僅被告壬○○，顯
    係不欲對其餘借款人為主張，原告既未向主債務人為請求，
    自不得逕對物上保證人林文章之被繼承人即被告丁○○等四
    人為請求。
  4.原告於刑事案件曾主張第三人丙○○90年3月12日有提供台
    北市松山區市○○道○段219號4樓房地作為擔保，為原告設
    定最高限額350萬元之抵押權，存續期間為90年3月12日至92
    年3月11日止，惟依台北市松山地政事務所函覆之資料，嗣
    上開房地遭抵押權人台北銀行聲請強制執行，並已於94年間
    拍定，惟因原告並未聲明行使抵押權參與分配，致原告之抵
    押權業經鈞院通知地政事務所塗銷，原告既未行使其債權擔
    保之抵押權，致其抵押權被塗銷且書狀遭註銷，應認其拋棄
    抵押權，依民法第751條之規定，在原告拋棄權利之限度內
    ，亦即抵押權所擔保之350萬元範圍內，應不得對被告丁○○等四人為請求。
  5.並聲明：(1)原告之訴及假執行之聲請均駁回；(2)如受不利判
    決，請准供擔保免為假執行。
三、本件兩造不爭執之事實（見本院卷第136頁反面、第185頁）
    ：
  (一)原證1之協議書及預告登記同意書於形式上均為真正。
  (二)訴外人林文章確有於91年8月5日向台北市中山地政事務所申
    請理台北市○○區○○段3小段279地號土地（持分129280/0
    000000）、288地號土地（持分102151/808480）預告登記上
    開土地持分移轉予原告，作為被告壬○○向原告借款之擔保
    。
  (三)被告庚○○已依法向臺灣宜蘭地方法院聲請限定繼承，視為
    被繼承人林文章之其他繼承人即被告丁○○、己○○、戊○○亦同為限定繼承。
  (四)被告壬○○確有向原告借款1500萬元，迄今尚欠1500萬元尚
    未清償。
四、本件經本院與兩造整理並協議簡化之爭點為（見本院卷第13
    6頁反面）：
  (一)被告辛○○是否系爭借款之共同借款人？
  (二)借款之清償期已否屆至？
  (三)被告林文章究係物上保證人抑或一般保證人？
五、本院之判斷：
  (一)被告辛○○是否系爭借款之共同借款人？
  1.按第三人與債權人訂立契約承擔債務人之債務者，其債務固
    於契約成立時移轉於該第三人，惟第三人與債權人訂立之契
    約，係由該第三人加入為債務人，而與原債務人就同一債務
    各負全部給付之責任者，雖學說上稱為重疊的債務承擔，究
    與民法第300條所規定之免責的債務承擔不同，原債務人就
    其債務仍與該第三人連帶負其責任（最高法院23年上字第13
    77號判例要旨參照）。
  2.經查，原告前曾以被告壬○○、辛○○涉犯詐欺罪嫌而向臺
    灣臺北地方法院檢察署提出刑事告訴，嗣經發交臺北市政府
    警察局松山分局偵查（93年度發查字第360號偵查卷），原
    告於偵查中陳稱: 「該兩名被告壬○○、辛○○於90年初起
    即遊說我將所有之房子（信義區○○路119號18樓）向銀行
    借貸新臺幣伍佰萬元後，即告知所有之公司因擴大營業急需
    週轉金而陸續向我借款，共匯款二十六次約新台幣壹仟多萬
    元，期間我向該二名被告催討債務，但均有小額還款以求信
    任，並於91年8月初又向我借貸新臺幣壹仟萬元，我向壬○○、辛○○告稱身上並未有多餘現金可供借貸，該兩名被告
    即向我告稱有名朋友係宜蘭大地主自稱林文章之人願意當保
    證人並負責還清該兩名被告之債務，．．．」等語（見93年
    度偵字第14669號卷第27、28頁），核與被告辛○○於偵查
    中供承：「（乙○指述你與壬○○二人向她借款二十六次，
    並要求她把房子貸款，借得新台幣一千萬元均匯到壬○○的
    帳戶，並約定十五個月將積欠的一千五百萬元還清後，避不
    見面，有無意見？）我有向她借錢。．．」等語相符（見94
    年偵緝字第1655號卷第11、12頁），參以被告辛○○並曾出
    具切結書載明：「辛○○于民國91年8月8日以林文章土地擔
    保向乙○小姐借得新台幣壹仟伍佰萬元整，雙方同意借款期
    間共計十五個月，在此期間必須按時支付利息，並於借款到
    期日時，全額償還，空口無憑，特立此切結書。」（見本院
    卷第149頁），足見被告辛○○係於原告與被告壬○○成立
    金錢借貸契約後始加入為債務人，而與被告壬○○就同一債
    務各負全部給付之責任者，被告辛○○確為系爭借款之共同
    借款人無訛，依上開判例要旨，被告壬○○及辛○○就系爭
    借款即應負連帶負清償之責。
  (二)借款之清償期已否屆至？
  1.按借用人應於約定期限內，返還與借用物種類、品質、數量
    相同之物，未定返還期限者，借用人得隨時返還，貸與人亦
    得定一個月以上之相當期限，催告返還，民法第478條定有
    明文。次按，民法第478條規定：消費借貸未定返還期限者
    ，借用人得隨時返還，貸與人亦得定一個月以上之相當期限
    催告返還。所謂貸與人得定一個月以上之相當期限催告返還
    ，非謂貸與人之催告必須定有期限，祇須貸與人有催告之事
    實，而催告後已逾一個月以上相當期限者，即認借用人有返
    還借用物之義務。被上訴人既已對上訴人起訴，起訴狀繕本
    又於68年8月9日送達上訴人，自可認被上訴人已對上訴人為
    催告，且截至第二審更審言詞辯論之日止，為時逾一個月以
    上，縱本件借貸未定有返還期限，亦可認被上訴人之請求與
    民法第478條規定相符。（最高法院70年台上字第2011號、
    73年台抗字第413號判例要旨參照）。
  2.經查，原告已於96年4月30日具狀向本院起訴請求被告等人
    返還借款，此有起訴狀收狀戳章在卷足憑，應認原告業已對
    被告壬○○、辛○○為返還借款之催告，迄本院97年5月6日
    言詞辯論終結時止，已逾一個月以上之期限，揆諸上開判例
    要旨，原告主張系爭借款已屆清償期，被告壬○○、辛○○
    負有返還系爭借款之義務，即屬有據。
  (三)被告林文章究係物上保證人抑或一般保證人？
  1.按稱保證者，謂當事人約定，一方於他方之債務人不履行債
    務時，由其代負履行責任之契約，民法第739條定有明文。
    次按，物權，除本法或其他法律有規定外，不得創設；不動
    產物權，依法律行為而取得設定、喪失、及變更者，非經登
    記，不生效力。稱抵押權者，謂對於債務人或第三人不移轉
    占有而供擔保之不動產，得就其賣得價金受清償之權。民法
    第757條、第758條及第860條亦分別定有明文。又物上擔保
    人乃為擔保他人債務，而於自己之財產上設定擔保物權之人
    ，故其對債權人之責任為物的責任，而非人的責任。債權人
    於債務人不履行債務時，雖得就擔保標的物取償，但對於物
    上擔保人則無請求其代為履行債務之權利，初不因擔保物變
    價所得金額得否完全清償而有不同（最高法院87年台上字第
    3000號判決要旨參照）。
  2.經查，原證1之協議書載明：「二、乙方（即訴外人林文章
    ）同意右土地標示保證丙方（即被告壬○○）向甲方（即原
    告）借貸新台幣壹仟伍佰萬元之保證，如丙方無法還清及負
    擔債務，乙方同意應負賠償本筆新台幣壹仟伍佰萬元之債務
    」等內容（見本院卷第5頁），則依上開協議書之內容所示
    ，訴外人林文章於被告壬○○未能清償系爭借款之債務時，
    原告得依約請求訴外人林文章代為履行全部債務。此外，被
    繼承人林文章另出具預告登記同意書載明：「立同意書人林
    文章（即被告庚○○等四人之被繼承人）所有坐落．．．土
    地二筆於民國91年7月29日預約出賣與乙○（即原告），茲
    為保全該標的權利之移轉請求權，同意向主管地政機關申辦
    預告登記。」等語（見本院卷第7頁），協議書第3項亦記載
    ：「如丙方或乙方還清新台幣壹仟伍佰萬元時，甲方應辦理
    預告塗銷登記，同時甲方將本協議書交給乙方。」等內容（
    見本院卷第5頁），由上足見，訴外人林文章係同意以上開
    不動產所有權移轉之預告登記方式擔保被告壬○○對原告系
    爭借款之清償，然預告登記與抵押權之設定有別，亦非民法
    所定之其他擔保物權，僅係限制土地所有權人不得為有害預
    告登記請求權人之處分，是以該預告登記之效果僅係使訴外
    人林文章倘欲就其提供擔保之不動產為所有權移轉登記時，
    須先清償系爭借款，原告始負有義務塗銷上開預告登記，原
    告尚不得就訴外人林文章所提供擔保之不動產予以拍賣價金
    逕受清償，參以上開說明，訴外人林文章自非物上擔保人，
    而為系爭借款之保證人。
  (四)再按，繼承人自繼承開始時，除本法另有規定外，承受被繼
    承人財產上之一切權利、義務。但權利、義務專屬於被繼承
    人本身者，不在此限。繼承人有數人，其中一人主張為前項
    限定之繼承時，其他繼承人除有下列情形之一者外，視為同
    為限定之繼承：一於為限定繼承前，已為概括繼承之表示。
    二已逾第1156條所定期間。繼承人得限定以因繼承所得之遺
      產，償還被繼承人之債務，民法第1148條第1項、第1154
      條第1、2項分別定有明文。查訴外人林文章已於95年4月
      15日死亡，此有戶籍謄本一紙附卷可憑（見本院卷第14頁
      ），其繼承人即被告庚○○已向臺灣宜蘭地方法院聲請限
      定繼承，業經准許在案，亦有臺灣宜蘭地方法院96年7月4
      日宜院瑞民字第0960000541號函在卷可參（見本院卷第41
      頁），兩造就其他繼承人即被告丁○○、己○○及戊○○
      亦視為限定繼承之事實既不爭執，則本件被告丁○○等四
      人即限定於繼承林文章之遺產範圍內對上開保證債務負償
      還之責任。又保證人於債權人未就主債務人之財產強制執
      行而無效果前，對於債權人得拒絕清償。數人保證同一債
      務者，除契約另有訂定外，應連帶負保證責任。繼承人對
      於被繼承人之債務，負連帶責任。繼承人對於被繼承人之
      債務，負連帶責任。民法第745條、第748條、第1153條第
      1項定有明文，原告主張被告甲○○為系爭借款之保證人
      乙節，業據其提出原證1之協議書為證，並與原告壬○○
      所述相符（見本院卷第174頁反面），則被告甲○○與訴
      外人林文章即為系爭借款之共同保證人，依上開規定，應
      連帶負保證責任。本件被告丁○○等四人既限定於繼承林
      文章之遺產範圍內負清償上開保證債務之責，則原告請求
      對被告壬○○、辛○○之財產為強制執行而無效果時，由
      被告丁○○等四人連帶以繼承自被繼承人林文章之遺產為
      限，與被告甲○○連帶負清償系爭借款之責，即屬有據。
  (五)被告丁○○等四人雖辯稱訴外人丙○○就系爭借款曾提供其
    所有之不動產為原告設定抵押權，惟原告並未行使其抵押權
    ，致其抵押權被塗銷且書狀遭註銷，應認其拋棄抵押權，依
    民法第751條之規定，在原告拋棄權利之限度內，亦即抵押
    權所擔保之350萬元範圍內，應不得對被告丁○○等四人為
    請求云云。惟按，原告對於自己主張之事實已盡證明之責後
    ，被告對其主張，如抗辯其不實並提出反對之主張者，則被
    告對其反對之主張，亦應負證明之責，此為舉證責任分擔之
    原則（最高法院18年上字第2855號判例要旨參照），查本件
    訴外人丙○○確曾以其所有之不動產設定最高限額350萬元
    之第3順位抵押權予原告，用以擔保訴外人寰運國際有限公
    司對原告之債務，嗣上開不動產經第1、2順位抵押權人台北
    銀行股份有限公司（下稱台北銀行）向本院聲請強制執行（
    92年執洪字第44233號執行事件），原告已於93年2月11日具
    狀主張係抵押權人而聲請參與分配，並於93年12月21日提出
    債權證明文件，嗣上開不動產經拍定後分配價款，第1、2順
    位抵押權人台北銀行尚無法完全受償，原告係第3順位抵押
    權人，故其分配款為零，業經本院依職權調閱92年執洪字第
    44233號執行卷查明無訛，則上開抵押權所擔保債務既非系
    爭借款，原告復無拋棄抵押權之情事，本件自無民法第751
    條之適用，被告丁○○等四人所辯，顯不足採。
六、綜上所述，本件原告依據消費借貸、保證及限定繼承之法律
    關係，請求被告壬○○、辛○○連帶給付1500萬元及自起訴
    狀繕本送達被告壬○○、辛○○翌日（即96年6月28日）起
    至清償日止，按年息百分之五計算之利息，如對被告壬○○
    、辛○○之財產為強制執行而無效果時，由被告丁○○等四
    人連帶以繼承自被繼承人林文章之遺產為限，與被告甲○○
    連帶給付，為有理由，應予准許。
七、本件原告勝訴部分，原告及被告壬○○、辛○○及丁○○等
    四人分別陳明願供擔保，聲請宣告假執行或免為假執行，均
    核無不合，爰分別酌定相當擔保金額准  許之。
八、本件事證已臻明確，兩造其餘攻擊防禦方法及舉證，與本判
    決結果不生影響，無贅述必要，併予敘明。
九、訴訟費用負擔之依據：民事訴訟法第85條第2項。
中    華    民    國    97    年    5     月    23    日
                  民事第二庭    法  官  林欣蓉
以上正本係照原本作成。
如對本判決上訴，須於判決送達後20日內向本院提出上訴狀。
中    華    民    國    97    年    5     月    23    日
                                書記官  賴敏慧


司法院資訊處製作；財團法人民間司法改革基金會備份。
